---
title: "Odnosi među riječima"
description: "Riječi u tekstu ne stoje same, nego se njihovo značenje oblikuju riječi koje im prethode i koje ih slijede, kao i riječi s kojima se pojavljuju u istoj rečenici ili odlomku. Brojanjem pojedinačnih riječi ti se odnosi gube pa iz analize ispada upravo ono što tekst čini tekstom, a ne popisom riječi. Promatranjem parova uzastopnih riječi i riječi koje se pojavljuju zajedno moguće je otkriti ustaljene izraze, povezane pojmove i skupine riječi koje zajedno grade teme teksta, a mrežni prikazi omogućuju da se ti odnosi vide svi odjednom."
number-sections: true
title-block-banner: "#8B475D"
title-block-banner-color: "white"
---

```{r include=FALSE}
library(tidyverse)
library(tidytext)
library(igraph)
library(ggraph)
library(widyr)

tToBtB_df <- readRDS("data_pictures_and_graphs/tToBtB_df.rds")
tToBtB_bigram <- readRDS("data_pictures_and_graphs/tToBtB_bigram.rds")
```

U dosadašnjim smo analizama riječi promatrali kao zasebne jedinice. Mnoge se analize teksta, međutim, temelje na odnosima među riječima, odnosno na analizi riječi obično slijede neke druge riječi i koje se riječi pojavljuju zajedno u istom dijelu teksta. U ovom ćemo poglavlju takve odnose izračunati i prikazati. Za to ćemo, uz pakete koje već poznajemo, koristiti još tri paketa:

1. `igraph` za stvaranje i obradu mreža,

2. `ggraph` koji proširuje paket `ggplot2` za crtanje mrežnih prikaza,

3. `widyr` koji računa broj zajedničkih pojavljivanja i korelacije parova riječi u urednom obliku podataka.

Kao što smo vidjeli u poglavlju o pretpostavkama za analizu teksta, funkcija `unnest_tokens()` može tekst podijeliti i na nizove uzastopnih riječi, **n-grame**. Tako možemo promatrati koliko često neka riječ slijedi drugu. Tekst podijeljen na bigrame, odnosno parove uzastopnih riječi, već smo spremili u podatkovni okvir `tToBtB_bigram`.

```{r}
# Pregled bigrama
tToBtB_bigram
```

Za daljnju je analizu korisno stupac `bigram` podijeliti na dva stupca, `word1` i `word2`, po jedan za svaku riječ bigrama. To radimo funkcijom `separate()` iz paketa `tidyr`, kojoj zadajemo stupac koji dijelimo, nazive novih stupaca i znak na kojem se dijeli (`sep = " "`, razmak). Tako možemo, primjerice, ukloniti bigrame u kojima je bilo koja od riječi zaustavna riječ.

Za daljnju je analizu korisno stupac `bigram` podijeliti na dva stupca, `word1` i `word2`, po jedan za svaku riječ bigrama. To radimo funkcijom `separate()` iz paketa `tidyr` kojoj zadajemo stupac koji dijelimo, nazive novih stupaca i znak na kojem se dijeli (`sep = " "`, razmak). Tako možemo, primjerice, ukloniti bigrame u kojima je bilo koja od riječi zaustavna riječ.

```{r}
# Podjela bigrama na dvije riječi
tToBtB_bigram_separated <- tToBtB_bigram |>
  separate(bigram, c("word1", "word2"), sep = " ")

# Pregled podijeljenih bigrama
tToBtB_bigram_separated
```

### Brojanje n-grama

Analiza bigrama slična je analizi pojedinačnih riječi. Najjednostavnija je analiza brojanje najčešćih bigrama funkcijom `count()`.

```{r}
# Brojanje bigrama
tToBtB_bigram |>
  count(bigram, sort = TRUE)
```

U bajkama se pojavljuje 4368 različitih bigrama. Najčešći su *of the* (40 pojavljivanja), *to the* (30), *the charlatan* (26) i *in the* (25). Sedam od deset najčešćih bigrama, poput *of the*, *to the*, *and the* ili *upon the*, sastoji se isključivo od zaustavnih riječi pa o sadržaju bajki ne govori ništa. Preostala tri, *the charlatan*, *the king* i *the fountain*, spajaju član *the* s riječima koje smo već upoznali kao karakteristične za pojedine bajke, ali i u njima je zaustavna riječ zapravo višak, a sadržaj nosi samo druga riječ. Zato iz podijeljenih bigrama uklanjamo one u kojima je bilo `word1` bilo `word2` zaustavna riječ, a zatim brojimo preostale.

```{r}
# Uklanjanje bigrama sa zaustavnim riječima
tToBtB_bigram_separated_stop_words <- tToBtB_bigram_separated |>
  filter(!word1 %in% stop_words$word) |>
  filter(!word2 %in% stop_words$word)

# Brojanje bigrama
tToBtB_bigram_count <- tToBtB_bigram_separated_stop_words |>
  count(word1, word2, sort = TRUE)

# Pregled
tToBtB_bigram_count
```

Nakon uklanjanja zaustavnih riječi ostalo je 588 različitih bigrama, otprilike sedam puta manje nego prije. Sada su najčešći bigrami *foolish king* (8 pojavljivanja), *sir luckless* (7), *cooking pot* i *witch hunters* (po 6) te *clang clang* i *tree stump* (po 4). Riječ je uglavnom o likovima i predmetima uz pridjeve ili odrednice koje ih stalno prate: kralj je u pravilu *foolish*, vitez se pojavljuje s titulom *sir*, a lonac je *cooking pot*. Bigram *clang clang* pokazuje ponavljanje iste riječi kojim se u bajci oponaša zvuk lonca. Većina bigrama, međutim, pojavljuje se samo jednom ili dvaput. Već od desetog mjesta nijedan se bigram ne pojavljuje više od dva puta, a što pokazuje koliko su parovi riječi rjeđi od pojedinačnih riječi.

Podijeljeni bigrami omogućuju i ciljanija pitanja. Primjerice, u tekstu na engleskom jeziku iza naziva ulice obično dolazi riječ *street*, pa filtriranjem bigrama u kojima je druga riječ *street* dobivamo popis svih ulica. Na isti način možemo vidjeti koje riječi u bajkama dolaze ispred riječi *king*, odnosno kako se kralj opisuje.

```{r}
tToBtB_bigram_separated_stop_words |>
  filter(word2 == "king") |>
  count(word1, word2, sort = TRUE)
```

Kralj se u bajkama opisuje pet različitih riječi, no gotovo uvijek istom: *foolish* se pojavljuje osam puta, dok se *jubilant*, *magical*, *petrified* i *shamed* pojavljuju po jednom. Već i ovaj kratak popis pokazuje kakav je lik kralj, ponajprije budalast, a pridjevi poput *jubilant*, *petrified* i *shamed* daju naslutiti da se njegovo raspoloženje tijekom priča mijenja, od ushićenja preko straha do posramljenosti.

Za neke je analize bigrame nakon filtriranja korisno ponovno spojiti u jedan stupac. To radimo funkcijom `unite()` koja je suprotna funkciji `separate()` i spaja zadane stupce u jedan, s navedenim znakom između njih.

```{r}
# Ponovno spajanje riječi u bigrame
tToBtB_bigram_united <- tToBtB_bigram_separated_stop_words |>
  unite(bigram, word1, word2, sep = " ")

# Pregled
tToBtB_bigram_united
```

Na isti se način mogu analizirati i trigrami. Ovdje tekst tokeniziramo na trigrame, uklanjamo retke iz kojih se trigram nije mogao stvoriti, dijelimo trigrame na tri riječi, uklanjamo trigrame sa zaustavnim riječima, brojimo ih i na kraju ponovno spajamo.

```{r}
# Najčešći trigrami bez zaustavnih riječi
tToBtB_df |>
  unnest_tokens(trigram, text, token = "ngrams", n = 3) |>
  filter(!is.na(trigram)) |>
  separate(trigram, c("word1", "word2", "word3"), sep = " ") |>
  filter(
    !word1 %in% stop_words$word,
    !word2 %in% stop_words$word,
    !word3 %in% stop_words$word
  ) |>
  count(word1, word2, word3, sort = TRUE) |>
  unite(trigram, word1, word2, word3, sep = " ")
```

## tf-idf analiza n-grama

Bigram se može tretirati kao pojam na isti način kao pojedinačna riječ. Tako možemo izračunati tf-idf bigrama i pronaći bigrame najkarakterističnije za pojedinu bajku.

```{r}
# tf-idf bigrama
tToBtB_bigram_tf_idf <- tToBtB_bigram_united |>
  count(fairy_tale, bigram) |>
  bind_tf_idf(bigram, fairy_tale, n) |>
  arrange(desc(tf_idf))

# Pregled
tToBtB_bigram_tf_idf
```

Na vrhu tablice nalaze se bigrami koje smo već vidjeli među najčešćima: *cooking pot* u bajci *The Wizard and the Hopping Pot*, *sir luckless* u bajci *The Fountain of Fair Fortune* i *foolish king* u bajci *Babbitty Rabbitty and Her Cackling Stumps*. Svi bigrami u prvih deset redaka imaju isti idf, 1,61, što znači da se svaki pojavljuje u samo jednoj bajci. To nije slučajno jer tablica ima 589 redaka, a različitih bigrama ima 588 pa se samo jedan bigram pojavljuje u više od jedne bajke. Za razliku od pojedinačnih riječi, parovi riječi gotovo su uvijek svojstveni samo jednoj bajci pa poredak prema tf-idf ovdje ovisi gotovo isključivo o tome koliko se bigram puta pojavljuje (tf).

```{r}
# Bigrami s najvećim tf-idf vrijednostima po bajkama
tToBtB_bigram_tf_idf |>
  group_by(fairy_tale) |>
  slice_max(tf_idf, n = 10, with_ties = FALSE) |>
  ungroup() |>
  mutate(fairy_tale = str_replace_all(fairy_tale, "_", " ")) |>
  ggplot(aes(x = tf_idf, y = reorder_within(bigram, tf_idf, fairy_tale), fill = fairy_tale)) +
  geom_col(show.legend = FALSE) +
  facet_wrap(~fairy_tale, ncol = 2, scales = "free", labeller = label_wrap_gen(width = 25)) +
  scale_y_reordered() +
  labs(x = "tf-idf", y = NULL)
```

Graf pokazuje bigrame najkarakterističnije za svaku bajku. U četiri bajke na vrhu se nalaze bigrami koji opisuju središnje likove i predmete: lonac (*cooking pot*, *clang clang*, *pot hopping*), vitez (*sir luckless*), čarobnjakovo srce (*hairy heart*) i kralj (*foolish king*), uz koje se u bajci *Babbitty Rabbitty* pojavljuju i lovci na vještice (*witch hunters*) i panj (*tree stump*). Bajka *The Tale of the Three Brothers* znatno se razlikuje kod koje svi njezini bigrami imaju jednaku tf-idf vrijednost jer se svaki pojavljuje samo jednom. Takvih je bigrama više od deset, a funkcija `slice_max()` s argumentom `with_ties = FALSE` među njima bira prvih deset prema redoslijedu u tablici pa poredak na tom grafu nema značenja.

To dobro pokazuje glavno ograničenje analize bigrama. Parovi riječi mogu otkriti strukturu koja se ne vidi kad se broje samo pojedinačne riječi i daju kontekst koji pojedine riječi čini razumljivijima. No bigrami su mnogo rjeđi od pojedinačnih riječi jer se svaki par riječi pojavljuje rjeđe od bilo koje od riječi koje ga čine. U kratkim tekstovima, poput bajki, većina se bigrama pojavljuje samo jednom, pa analiza bigrama više dolazi do izražaja na većim zbirkama tekstova.

## Mreža n-grama

Ponekad je korisno prikazati sve odnose među riječima odjednom, a ne samo nekoliko najčešćih. Jedan od takvih prikaza je **mreža riječi**. Mreža se sastoji od čvorova (engl. *nodes*), u ovom slučaju riječi, i bridova (engl. *edges*) koji povezuju čvorove, u ovom slučaju riječi koje se pojavljuju kao bigram. Za stvaranje mreže potreban je podatkovni okvir s tri vrste stupaca:

- `from` - čvor iz kojeg brid polazi (prva riječ bigrama),

- `to` - čvor u koji brid ulazi (druga riječ bigrama),

- dodatni stupci s atributima bridova (npr. težina brida - ovdje broj pojavljivanja bigrama).

Upravo takav oblik ima podatkovni okvir `tToBtB_bigram_count`, sa stupcima `word1`, `word2` i `n`. Funkcija `graph_from_data_frame()` iz paketa `igraph` od njega stvara mrežu u kojoj prva dva stupca tumači kao početni i završni čvor, a ostale kao atribute bridova. Kako mreža ne bi bila prenapučena, zadržavamo samo bigrame koji se pojavljuju više od jednom.

```{r}
# Mreža bigrama koji se pojavljuju više od jednom
tToBtB_bigram_graph <- tToBtB_bigram_count |>
  filter(n > 1) |>
  graph_from_data_frame()

# Pregled
tToBtB_bigram_graph
```

Paket `igraph` ima i vlastite funkcije za crtanje, no za crtanje mreža u stilu paketa `ggplot2` pogodniji je paket `ggraph`. Mrežu crtamo funkcijom `ggraph()`, a zatim joj, kao u paketu `ggplot2`, dodajemo slojeve. Za osnovni prikaz potrebna su tri sloja: bridovi (`geom_edge_link()`), čvorovi (`geom_node_point()`) i natpisi čvorova (`geom_node_text()`). Argument `layout = "fr"` određuje algoritam (Fruchterman–Reingold) koji raspoređuje čvorove tako da povezani čvorovi budu blizu, a nepovezani daleko. Budući da algoritam uključuje slučajnost, funkcijom `set.seed()` osiguravamo da graf pri svakom pokretanju izgleda jednako.

```{r}
# Osiguravanje ponovljivosti rasporeda čvorova
set.seed(2017)

# Osnovni prikaz mreže bigrama
ggraph(tToBtB_bigram_graph, layout = "fr") +
  geom_edge_link() +
  geom_node_point() +
  geom_node_text(aes(label = name), vjust = 1, hjust = 1)
```

Prikaz se može doraditi:

- argumentom `edge_alpha = n` prozirnost brida ovisi o tome koliko je bigram čest pa su češći bigrami tamniji;

- funkcijom `arrow()` bridovima se dodaju strelice koje pokazuju smjer, odnosno koja riječ dolazi prva;

- argumentom `end_cap` strelica završava malo prije čvora kako ga ne bi prekrila;

- čvorovi se povećavaju i boje (`color = "lightblue"`, `size = 5`);

- funkcijom `theme_void()` uklanjaju se osi i pozadina koje u mrežnom prikazu nemaju značenje.

```{r}
# Osiguravanje ponovljivosti rasporeda čvorova
set.seed(2020)

# Izgled strelica
a <- arrow(type = "closed", length = unit(0.15, "inches"))

# Dorađeni prikaz mreže bigrama
ggraph(tToBtB_bigram_graph, layout = "fr") +
  geom_edge_link(
    aes(edge_alpha = n),
    show.legend = FALSE,
    arrow = a,
    end_cap = circle(0.07, "inches")
  ) +
  geom_node_point(color = "lightblue", size = 5) +
  geom_node_text(aes(label = name), vjust = 1, hjust = 1) +
  theme_void()
```

Mreža se sastoji od mnogo malih i međusobno nepovezanih dijelova. Većinom su to samo dvije riječi povezane jednom strelicom, poput *fair* → *fortune*, *hairy* → *heart* ili *crystal* → *casket*, a tek se poneke riječi povezuju u kraće nizove. To je posljedica kratkoće bajki, odnosno toga da smo u mrežu uključili samo bigrame koji se pojavljuju više od jednom, a takvih je u bajkama malo. U većim zbirkama tekstova ovakva mreža obično ima i veliku središnju skupinu međusobno povezanih riječi.

Ovakva je mreža prikaz **Markovljeva lanca**, modela u kojem izbor svake riječi ovisi samo o riječi koja joj prethodi. Generator teksta koji bi slijedio ovaj model mogao bi, primjerice, krenuti od riječi *enchanted*, nastaviti s *garden*, a zatim s *walls*, ili od riječi *cooking* preko *pot* do *hopping*, birajući svaki put jednu od riječi u koje vodi strelica. Prozirnost strelica pokazuje koliko su pojedini prijelazi česti, tamne strelice *foolish* → *king*, *sir* → *luckless* i *witch* → *hunters*, odgovaraju najčešćim bigramima, dok su strelice bigrama koji se pojavljuju samo dvaput svjetlije. Bigram *clang clang* u mreži se vidi samo kao usamljeni čvor *clang* jer je riječ povezana sama sa sobom, a takav se brid u ovom prikazu ne iscrtava.

## Parovi riječi u istom odlomku

Tokenizacija na bigrame korisna je za proučavanje susjednih riječi. Međutim, mogu nas zanimati i riječi koje se pojavljuju zajedno u istom dijelu teksta, iako ne stoje jedna uz drugu. Uredni podaci prikladni su za usporedbe među stupcima ili grupiranje po retcima, ali je s njima teže uspoređivati retke međusobno, npr. izbrojati koliko se puta dvije riječi pojavljuju u istom odlomku. Paket `widyr` olakšava takve izračune tako da podatke privremeno pretvara u široki oblik, provodi izračun i rezultat vraća u uredan oblik.

Kao dio teksta u kojem tražimo zajednička pojavljivanja uzet ćemo odlomak. Svaki odlomak u podatkovnom okviru `tToBtB_df` ima jedinstven redni broj u stupcu `line` pa ga možemo koristiti kao oznaku odlomka. Tekst tokeniziramo na riječi i uklanjamo zaustavne riječi.

```{r}
# Riječi po odlomcima, bez zaustavnih riječi
tToBtB_paragraph_words <- tToBtB_df |>
  unnest_tokens(word, text) |>
  filter(!word %in% stop_words$word)

# Pregled
tToBtB_paragraph_words
```

Funkcija `pairwise_count()` iz paketa `widyr` broji u koliko se odlomaka svaki par riječi pojavljuje zajedno. Prvi joj je argument stupac s riječima, a drugi stupac koji označava odlomak.

```{r}
# Broj odlomaka u kojima se parovi riječi pojavljuju zajedno
tToBtB_word_pairs <- tToBtB_paragraph_words |>
  pairwise_count(word, line, sort = TRUE)

# Pregled
tToBtB_word_pairs
```

Ulazni podaci imali su jedan redak za svaki par odlomka i riječi, a rezultat ima jedan redak za svaki par riječi. I to je uredan oblik podataka, ali drugačije strukture. Tablica ima 35136 redaka, no svaki se par pojavljuje dvaput, jednom kao (*X*, *Y*) i jednom kao (*Y*, *X*), pa je različitih parova upola manje, 17568. To se vidi već na vrhu tablice jer se najčešći par, *charlatan* i *king*, nalazi se u prva dva retka, jednom u jednom, a jednom u drugom redoslijedu. Te se dvije riječi zajedno pojavljuju u 11 odlomaka. Slijede parovi koji se zajedno pojavljuju u po osam odlomaka: *pot* i *wizard*, *king* i *magic*, *brother* i *death*, *king* i *foolish* te *babbitty* i *charlatan*. Svaki od tih parova povezuje riječi iz iste bajke, pa nam ovakvo brojanje pokazuje koji se likovi i pojmovi u bajkama pojavljuju zajedno. Lako možemo pronaći i riječi koje se najčešće pojavljuju uz neku određenu riječ, primjerice uz riječ *king*.

```{r}
# Riječi koje se najčešće pojavljuju u istom odlomku kao riječ "king"
tToBtB_word_pairs |>
  filter(item1 == "king")
```

Riječ *king* pojavljuje se u istim odlomcima s ukupno 245 različitih riječi. Najčešće se pojavljuje uz *charlatan* (11 odlomaka), *magic* i *foolish* (po 8) te *babbitty* (6). Slijede *palace* i *perform* (po 5) te *power*, *magical*, *witch* i *twig* (po 4). Popis tako okuplja glavne likove bajke *Babbitty Rabbitty and Her Cackling Stumps*, kralja, šarlatana i Babbitty, ali i skupinu riječi vezanih uz magiju (*magic*, *magical*, *power*, *perform*). To upućuje na to da se odlomci u kojima se kralj pojavljuje često bave magijom i njezinim izvođenjem. Pritom treba imati na umu da se na vrhu ovakvog popisa nalaze i riječi koje su same po sebi česte pa se pojavljuju uz mnoge druge riječi. Zato ćemo u sljedećem koraku izračunati korelaciju koja to uzima u obzir.

### Korelacija parova riječi

Parovi riječi koji se najčešće pojavljuju zajedno nisu nužno i najpovezaniji jer to mogu biti jednostavno vrlo česte riječi. Zato je korisnije izračunati **korelaciju među riječima** koja pokazuje koliko se često pojavljuju zajedno u odnosu na to koliko se često pojavljuju odvojeno. Za to se koristi **koeficijent phi** (φ), uobičajena mjera povezanosti dviju binarnih varijabli. On pokazuje koliko je vjerojatnije da se u odlomku pojave obje riječi ili nijedna nego da se pojavi samo jedna od njih.

Koeficijent phi najlakše je objasniti tablicom:

|                       | **Sadrži riječ Y** | **Ne sadrži riječ Y** | **Ukupno**       |
|-----------------------|:------------------:|:---------------------:|:----------------:|
| **Sadrži riječ X**    | *n*~11~            | *n*~10~               | *n*~1·~          |
| **Ne sadrži riječ X** | *n*~01~            | *n*~00~               | *n*~0·~          |
| **Ukupno**            | *n*~·1~            | *n*~·0~               | *n*              |

U tablici *n*~11~ označava broj odlomaka u kojima se pojavljuju obje riječi, *n*~00~ broj odlomaka u kojima se ne pojavljuje nijedna, a *n*~10~ i *n*~01~ broj odlomaka u kojima se pojavljuje samo jedna od njih. Koeficijent phi tada je:

$\phi = \frac{n_{11}n_{00} - n_{10}n_{01}}{\sqrt{n_{1\cdot}n_{0\cdot}n_{\cdot 0}n_{\cdot 1}}}$

Kao i Pearsonov koeficijent korelacije, kreće se od -1 do 1. Vrijednost blizu 1 znači da se riječi gotovo uvijek pojavljuju zajedno, a vrijednost blizu nule da međusobno nisu povezane.

Koeficijent phi računa se funkcijom `pairwise_cor()` iz paketa `widyr` s istim argumentima kao `pairwise_count()`. Prije toga zadržavamo samo riječi koje se pojavljuju barem pet puta. Kod rijetkih riječi korelacija nije pouzdana pa bi dvije riječi koje se pojavljuju samo jednom, u istom odlomku, imale savršenu korelaciju 1, iako to može biti puka slučajnost.

```{r}
# Korelacija parova riječi
tToBtB_word_cors <- tToBtB_paragraph_words |>
  group_by(word) |>
  filter(n() >= 5) |>
  ungroup() |>
  pairwise_cor(word, line, sort = TRUE)

# Pregled
tToBtB_word_cors
```

Tablica ima 7140 redaka, a i ovdje se svaki par pojavljuje dvaput, pa je različitih parova 3570. Toliko parova može se oblikovati od 85 riječi, koliko ih se u bajkama pojavljuje barem pet puta. Najveću korelaciju, 1, imaju riječi *hunters* i *brigade*, što znači da se pojavljuju uvijek u istim odlomcima, u svakom odlomku u kojem je jedna, nalazi se i druga. Visoke korelacije imaju i parovi *sir* i *luckless* (0,79), *brother* i *death* (0,71), *walls* i *garden* (0,66) te *pot* i *cooking* (0,64). Većinu tih parova već smo susreli među bigramima, kao *sir luckless*, *garden walls* i *cooking pot*, jer riječi koje stoje jedna uz drugu nužno se nalaze i u istom odlomku. Par *brother* i *death*, međutim, nije bigram, odnosno riječi se ne pojavljuju jedna uz drugu, ali se gotovo uvijek javljaju u istim odlomcima.

Usporedba s prethodnim ispisom pokazuje i razliku između broja zajedničkih pojavljivanja i korelacije. Par *charlatan* i *king* zajedno se pojavljuje u najviše odlomaka (11), ali ga nema među parovima s najvećom korelacijom. Obje riječi pojavljuju se i u mnogim odlomcima jedna bez druge, pa njihova povezanost, iako česta, nije toliko isključiva kao, primjerice, povezanost riječi *sir* i *luckless*.

Tako možemo odabrati nekoliko riječi koje nas zanimaju i pronaći riječi koje su s njima najpovezanije.

```{r}
# Riječi najpovezanije s odabranim riječima
tToBtB_word_cors |>
  filter(item1 %in% c("king", "brother", "pot", "fountain")) |>
  group_by(item1) |>
  slice_max(correlation, n = 8, with_ties = FALSE) |>
  ungroup() |>
  ggplot(aes(x = correlation, y = reorder_within(item2, correlation, item1))) +
  geom_col() +
  facet_wrap(~item1, scales = "free") +
  scale_y_reordered() +
  labs(x = "Korelacija (phi)", y = NULL)
```

Graf za svaku od četiri odabrane riječi prikazuje osam riječi s kojima je najviše povezana, odnosno s kojima se najčešće pojavljuje u istim odlomcima u odnosu na to koliko se pojavljuju odvojeno. Svaka od četiri riječi okuplja oko sebe prepoznatljiv dio svoje bajke. Riječ *brother* najviše je povezana s riječima *death* (0,71) i *dead*, a zatim sa *stone* i *wand*, predmetima koje braća u bajci *The Tale of the Three Brothers* dobivaju od Smrti. Riječ *fountain* najviše je povezana s riječju *bathe*, a zatim s *knight*, *hill*, *walls* i *garden*, koje opisuju put do fontane i mjesto na kojem se nalazi. Riječ *king* najviše je povezana s riječju *foolish*, a zatim s *perform*, *charlatan* i *magic*, što odgovara kralju koji želi izvoditi magiju i kojeg pritom vara šarlatan. Riječ *pot* najviše je povezana s riječju *cooking* (0,64), a zatim s *warts*, *hopping* i *clang*, koje opisuju lonac koji je dobio bradavice, skakuće i zvecka.

Pri usporedbi grafova treba imati na umu da svaki ima vlastitu skalu na osi x (`scales = "free"`). Najveće korelacije za riječi *brother* i *pot* veće su od 0,6, a za riječ *fountain* manje od 0,4. Riječ *fountain*, dakle, nije ni s jednom riječi povezana tako snažno kao *brother* s riječju *death*, nego je slabije povezana s više riječi.

Paket `ggraph` možemo koristiti i za prikaz korelacija u obliku mreže. Kako mreža ne bi bila prenapučena, zadržavamo samo parove s korelacijom većom od 0,5. Za razliku od mreže bigrama, ovdje odnosi nemaju smjer jer je korelacija riječi *X* s riječi *Y* jednaka korelaciji riječi *Y* s riječi *X* pa bridovi nemaju strelice. Argument `repel = TRUE` razmiče natpise kako se ne bi preklapali.

```{r}
# Osiguravanje ponovljivosti rasporeda čvorova
set.seed(2016)

# Mreža parova riječi s korelacijom većom od 0,5
tToBtB_word_cors |>
  filter(correlation > 0.5) |>
  graph_from_data_frame() |>
  ggraph(layout = "fr") +
  geom_edge_link(aes(edge_alpha = correlation), show.legend = FALSE) +
  geom_node_point(color = "lightblue", size = 5) +
  geom_node_text(aes(label = name), repel = TRUE) +
  theme_void()
```

Uz prag od 0,5 mreža je rijetka. Sastoji se od devet zasebnih dijelova, uglavnom parova riječi, a većinu smo već susreli među bigramima: *sir* i *luckless*, *pot* i *cooking*, *walls* i *garden* te *palace* i *grounds*. To nije neočekivano jer riječi koje stoje jedna uz drugu nužno se nalaze i u istom odlomku. Mreža, međutim, otkriva i veze koje bigrami ne pokazuju. Riječi *death* i *brother* povezane su iako ne čine bigram, a *witches* i *knight* povezuje bajka *The Fountain of Fair Fortune* u kojoj se vitez i vještice pojavljuju u istim prizorima. Nizovi *babbitty* - *bush* - *inside* i *son* - *father's* - *slipper* povezuju po tri riječi iz istih dijelova bajki.

Jedina veća skupina čine riječi *witch*, *hunters*, *brigade* i *hounds* koje su gotovo sve međusobno povezane, a najtamniji brid, između riječi *hunters* i *brigade*, odgovara njihovoj savršenoj korelaciji (1). Ta skupina pokazuje ono što mreža korelacija može otkriti, a mreža bigrama ne može, da skupinu riječi koje zajedno opisuju jedan pojam ili prizor, ovdje lov na vještice, iako ne stoje uvijek jedna uz drugu. Za razliku od mreže bigrama, u ovoj su mreži povezane riječi koje se pojavljuju u istim odlomcima, a ne nužno jedna uz drugu pa odnosi nemaju smjer.
