---
title: "Deskriptivna analiza teksta"
description: "Tokenizacijom teksta, uklanjanjem zaustavnih riječi i lematizacijom ispunjene su temeljne pretpostavke za analizu teksta, koja se sada može provesti na dobivenom podatkovnom okviru. Sljedeći korak je jednostavna deskriptivna analiza teksta. Riječ je o najjednostavnijem obliku analize teksta, koji se svodi na brojanje riječi, izračun njihove relativne učestalosti i korelaciju učestalosti riječi među različitim tekstovima. Iako su informacije koje takva analiza daje razmjerno jednostavne, ona je važan početni korak u upoznavanju s tekstom i radu s njim."
number-sections: true
title-block-banner: "#8B475D"
title-block-banner-color: "white"
---

```{r}
#| include: false

# Učitavanje paketa
library(tidyverse)
library(tidytext)
library(scales)

# Učitavanje podataka
tToBtB_word_tokens_stop_words_lemmatize <- readRDS("data_pictures_and_graphs/tToBtB_word_tokens_without_stop_words_lemmatize_word.rds")
```

## Brojanje riječi

Najjednostavnija analiza teksta je brojanje koliko se puta pojedina riječ pojavljuje u tekstu. Takva se analiza provodi na tokenima, odnosno na riječima ili drugim jedinicama na koje je tekst podijeljen.

Pritom možemo brojati riječi u obliku u kojem se pojavljuju u tekstu ili njihove lematizirane oblike, odnosno rječničke oblike. Riječi u izvornom obliku bolje je brojati kad nas zanima kako je tekst napisan jer one čuvaju gramatičke oblike poput broja (jednina ili množina) ili glagolskog vremena. Tada su, primjerice, *brother* i *brothers* dvije različite riječi pa možemo vidjeti govori li tekst češće o jednom bratu ili o braći. Lematizirane je oblike bolje brojati kad nas zanima o čemu tekst govori jer se tada svi oblici iste riječi broje zajedno, odnosno, *brother* i *brothers* ubrajaju se u istu riječ, *brother*.

Brojanje se provodi funkcijom `count()` iz paketa `dplyr`. Argument `sort = TRUE` slaže rezultat od najčešće prema najrjeđoj riječi.

```{r}
# Brojanje riječi u izvornom obliku
tToBtB_word_tokens_stop_words_lemmatize |>
  count(word, sort = TRUE)
```

Ispis prikazuje sve riječi koje se pojavljuju u bajkama, ukupno njih 1247 različitih, i koliko se puta svaka od njih pojavljuje. Najčešća je riječ *king* (33 pojavljivanja), a slijede *charlatan* (27), *pot* (23) i *wizard* (22). Riječi *death*, *wand* i *witch* pojavljuju se jednako često, po 20 puta. Već i ovakav jednostavan popis dobro odražava sadržaj knjige. Među najčešćim riječima nalaze se likovi i predmeti oko kojih se vrte pojedine bajke, poput lonca (*pot*) iz bajke *The Wizard and the Hopping Pot* ili imena *Babbitty* (17) iz bajke *Babbitty Rabbitty and Her Cackling Stumps*, te riječi poput *magic*, *wizard* i *witch*, koje upućuju na čarobni svijet u kojem se bajke odvijaju.

Ako brojimo lematizirane oblike, rezultat se mijenja.

```{r}
# Brojanje lematiziranih riječi
tToBtB_word_tokens_stop_words_lemmatize |>
  count(lemma, sort = TRUE)
```

Brojanjem lema broj različitih riječi smanjio se s 1247 na 1076 jer su se različiti oblici iste riječi spojili u jednu lematiziranu. Promijenio se i redoslijed najčešćih riječi. Najviše se ističe riječ *witch* koja se kao lema pojavljuje 32 puta, dok se u izvornom obliku pojavljivala 20 puta. Slično tome, lema *brother* pojavljuje se 22 puta i nalazi se među deset najčešćih, iako riječ *brother* u izvornom obliku među njima nije bila. To znači da se znatan dio pojavljivanja tih riječi odnosi na njihove druge oblike, najčešće na množinu. Koji su to oblici, možemo provjeriti tako da funkcijom `filter()` iz paketa `dplyr` zadržimo samo retke s određenom lematiziranom riječju i zatim prebrojimo riječi u izvornom obliku.

```{r}
# Oblici u kojima se pojavljuje lematizirana riječ "brother"
tToBtB_word_tokens_stop_words_lemmatize |>
  filter(lemma == "brother") |>
  count(word, sort = TRUE)
```

Ovakvi su ispisi korisni za rad, ali nisu pregledni za predstavljanje rezultata. Zato je rezultate bolje prikazati grafički, paketom `ggplot2`. Funkcija `slice_max()` zadržava deset najčešćih riječi, a `fct_reorder()` slaže riječi na osi y prema broju pojavljivanja, kako bi najčešća riječ bila na vrhu.

```{r}
# Grafički prikaz deset najčešćih lematiziranih riječi
tToBtB_word_tokens_stop_words_lemmatize |>
  count(lemma, sort = TRUE) |>
  slice_max(n, n = 10) |>
  ggplot(aes(x = n, y = fct_reorder(lemma, n))) +
  geom_col() +
  labs(
    x = "Broj pojavljivanja u bajkama",
    y = "Lematizirana riječ"
  )
```

Uzmimo sada širi primjer svih bajki braće Bardea Bedlea. Brojanje riječi tako možemo provesti i za svaku bajku zasebno. Za to funkciji `count()` uz lematiziranu riječ navodimo i stupac `fairy_tale` pa se riječi broje unutar svake bajke.

```{r}
# Brojanje lema po bajkama
tToBtB_word_tokens_stop_words_lemmatize |>
  count(fairy_tale, lemma, sort = TRUE)
```

Najčešće riječi u svakoj bajci najpreglednije je prikazati u zasebnim grafovima, funkcijom `facet_wrap()`. Budući da je redoslijed riječi u svakoj bajci drugačiji, za slaganje riječi unutar svakog grafa koriste se funkcije `reorder_within()` i `scale_y_reordered()` iz paketa `tidytext`. Funkcija `slice_max()` pritom zadržava osam najčešćih riječi u svakoj bajci. Ako više riječi ima jednak broj pojavljivanja, prikazuju se sve pa neki grafovi mogu imati više od osam riječi.

```{r}
# Grafički prikaz najčešćih lema po bajkama
tToBtB_word_tokens_stop_words_lemmatize |>
  count(fairy_tale, lemma, sort = TRUE) |>
  group_by(fairy_tale) |>
  slice_max(n, n = 8) |>
  ungroup() |>
  ggplot(aes(x = n, y = reorder_within(lemma, n, fairy_tale), fill = fairy_tale)) +
  geom_col(show.legend = FALSE) +
  facet_wrap(~fairy_tale, scales = "free_y") +
  scale_y_reordered() +
  labs(
    x = "Broj pojavljivanja",
    y = "Lematizirana riječ",
    title = "Najčešće riječi u svakoj bajci"
  )
```

Konačno, može nas zanimati i neka određena riječ, primjerice *wand*, te u kojim se bajkama i koliko često pojavljuje.

```{r}
# Učestalost riječi "wand" po bajkama
tToBtB_word_tokens_stop_words_lemmatize |>
  count(fairy_tale, lemma) |>
  filter(lemma == "wand")
```

Lema *wand* pojavljuje se u svih pet bajki, ukupno 25 puta, ali vrlo neravnomjerno. Najčešća je u bajci *Babbitty Rabbitty and Her Cackling Stumps* (10 pojavljivanja) i u bajci *The Tale of the Three Brothers* (8), dok se u bajkama *The Fountain of Fair Fortune* i *The Warlock's Hairy Heart* pojavljuje po tri puta, a u bajci *The Wizard and the Hopping Pot* samo jednom. Pritom treba imati na umu da su bajke različite duljine pa apsolutni broj pojavljivanja ne govori nužno koliko je neka riječ važna u pojedinoj bajci. Zato ćemo u sljedećem odjeljku bajke usporediti prema relativnoj učestalosti riječi.

## Relativna učestalost riječi

Broj pojavljivanja riječi ovisi i o duljini teksta jer se u duljoj se bajci gotovo svaka riječ pojavljuje češće. Zato je bajke bolje uspoređivati prema **relativnoj učestalosti**, odnosno udjelu pojedine riječi u ukupnom broju riječi u bajci.

Relativna se učestalost računa u nekoliko koraka:

1. Iz podataka uklanjamo tokene koji nisu riječi, poput brojeva. Funkcija `str_detect()` s uzorkom `"^[a-z']+$"` zadržava samo one leme koje se od početka (`^`) do kraja (`$`) sastoje isključivo od malih slova i apostrofa.

2. Funkcijom `count()` brojimo pojavljivanja svake leme u svakoj bajci.

3. Podatke grupiramo prema bajci i za svaku lemu računamo udio u ukupnom broju riječi u toj bajci (`n / sum(n)`).

4. Uklanjamo apsolutni broj pojavljivanja i slažemo leme od najveće prema najmanjoj relativnoj učestalosti.

```{r}
tToBtB_frequency <- tToBtB_word_tokens_stop_words_lemmatize |>
  # Zadržavanje lema koje se sastoje samo od slova i apostrofa (bez brojeva)
  filter(str_detect(lemma, "^[\\p{L}']+$")) |>
  # Broj pojavljivanja svake leme u svakoj bajci
  count(fairy_tale, lemma) |>
  # Grupiranje prema bajci
  group_by(fairy_tale) |>
  # Udio leme u ukupnom broju riječi u bajci
  mutate(proportion = n / sum(n)) |>
  ungroup() |>
  # Uklanjanje apsolutnog broja pojavljivanja
  select(-n) |>
  # Slaganje od najveće prema najmanjoj relativnoj učestalosti
  arrange(desc(proportion))

# Pregled
tToBtB_frequency
```

Rezultat je tablica s 1421 retkom u kojoj svaki redak sadrži relativnu učestalost jedne lematizirane riječi u jednoj bajci. Najveću relativnu učestalost ima riječ *brother* u bajci *The Tale of the Three Brothers* (0,0982), a u istoj je bajci na drugom mjestu lema *death* (0,0804). Slijede *pot* u bajci *The Wizard and the Hopping Pot* (0,0561) te *king* (0,0482) i *charlatan* (0,0395) u bajci *Babbitty Rabbitty and Her Cackling Stumps*. U bajci *The Warlock's Hairy Heart* najistaknutije su riječi *heart* (0,0317) i *warlock* (0,0294). Najčešće riječi u svakoj bajci uglavnom su upravo one koje se pojavljuju i u njezinu naslovu, a što pokazuje da relativna učestalost dobro izdvaja središnje teme pojedine bajke. Jedino se bajka *The Fountain of Fair Fortune* ne pojavljuje među deset najviših vrijednosti pa se njezin rječnik čini ravnomjernije raspoređenim, bez jedne riječi koja bi se izrazito isticala.

Pritom je važno ispravno protumačiti relativnu učestalost. Vrijednost 0,0982 za lemu *brother* u bajci *The Tale of the Three Brothers* znači da ta riječ čini 9,82 % svih riječi u bajci, nakon uklanjanja zaustavnih riječi. Drugim riječima, otprilike je svaka deseta riječ u toj bajci *brother*. To je i očekivano jer se priča vrti oko trojice braće, a ista je bajka i najbolji primjer zašto apsolutni i relativni broj ne moraju dati isti poredak. Lema *wand* pojavljuje se u bajci *Babbitty Rabbitty and Her Cackling Stumps* češće nego u bajci *The Tale of the Three Brothers* (10 prema 8 puta). Ipak, u bajci *The Tale of the Three Brothers* ima relativnu učestalost 0,0357 i nalazi se među deset najviših vrijednosti, dok u bajci *Babbitty Rabbitty* među njima nije. Budući da je *The Tale of the Three Brothers* kraća bajka, isti broj pojavljivanja u njoj čini veći udio svih riječi.

Može nas zanimati i frekvencija pojedinih riječi u različitim bajkama što možemo jednostavnije vidjeti filtriranjem pojedine riječi, primjerice riječi *wand*.

```{r}
# Relativna učestalost riječi "wand" po bajkama
tToBtB_frequency |>
  filter(lemma == "wand")
```

Ovdje su vidljive razlike među bajkama. Riječ *wand* ima najveću relativnu učestalost u bajci *The Tale of the Three Brothers* (0,0357) u kojoj čini oko 3,6 % svih riječi. Slijedi bajka *Babbitty Rabbitty and Her Cackling Stumps* (0,0146), a znatno je manja u bajkama *The Warlock's Hairy Heart* (0,0068), *The Fountain of Fair Fortune* (0,0051) i *The Wizard and the Hopping Pot* (0,0024). U bajci *The Tale of the Three Brothers* riječ *wand* relativno je gotovo dva i pol puta češća nego u bajci *Babbitty Rabbitty*, iako se u njoj pojavljuje rjeđe (8 prema 10 puta). Razlog je u duljini bajki. Iz broja pojavljivanja i relativne učestalosti može se procijeniti da *The Tale of the Three Brothers* ima oko 220 riječi (nakon uklanjanja zaustavnih riječi), a *Babbitty Rabbitty* oko 680, odnosno otprilike tri puta više. Isti broj pojavljivanja u kraćoj bajci zato čini veći udio. Upravo zbog toga se bajke različite duljine bolje uspoređuju prema relativnoj nego prema apsolutnoj učestalosti.

Relativne učestalosti svih riječi u dvjema bajkama najpreglednije je usporediti dijagramom raspršenja. Kao referentnu bajku uzet ćemo *The Tale of the Three Brothers* i s njom usporediti svaku od ostalih bajki. Za to podatke najprije treba preoblikovati:

1. Funkcijom `pivot_wider()` podatke pretvaramo u široki oblik u kojem je svaka bajka zaseban stupac, a svaki redak jedna lema. Tako su relativne učestalosti iste leme u različitim bajkama u istom retku.

2. Funkcijom `pivot_longer()` ostale četiri bajke vraćamo u dugi oblik, dok stupac referentne bajke ostaje zaseban. Svaki redak tada sadrži riječ, njezinu relativnu učestalost u referentnoj bajci i njezinu relativnu učestalost u jednoj od ostalih bajki.

3. Uklanjamo retke u kojima neka od dviju vrijednosti nedostaje (`NA`), odnosno riječi koje se ne pojavljuju u objema bajkama.

```{r}
# Priprema podataka za usporedbu s bajkom The Tale of the Three Brothers
tToBtB_frequency_compare <- tToBtB_frequency |>
  # Svaka bajka postaje zaseban stupac
  pivot_wider(names_from = fairy_tale, values_from = proportion) |>
  # Ostale bajke vraćaju se u dugi oblik, referentna bajka ostaje stupac
  pivot_longer(
    cols = -c(lemma, `5_the_tale_of_the_three_brothers`),
    names_to = "fairy_tale",
    values_to = "proportion"
  ) |>
  # Zadržavanje lema koje se pojavljuju u objema bajkama
  filter(!is.na(proportion), !is.na(`5_the_tale_of_the_three_brothers`))

# Pregled
tToBtB_frequency_compare
```

Tablica ima 136 redaka. Svaki redak sadrži jednu riječ, njezinu relativnu učestalost u bajci *The Tale of the Three Brothers* i njezinu relativnu učestalost u jednoj od ostalih bajki. Riječ *wand*, primjerice, pojavljuje se u četiri retka, po jednom za svaku bajku s kojom se uspoređuje, a u svakom je retku njezina vrijednost u bajci *The Tale of the Three Brothers* ista (0,0357). U tablici su samo riječi koje se pojavljuju u obje bajke pa riječi karakteristične samo za jednu bajku u usporedbi ne sudjeluju.

```{r}
# Dijagram raspršenja relativnih učestalosti
ggplot(
  tToBtB_frequency_compare,
  aes(x = proportion, y = `5_the_tale_of_the_three_brothers`, color = fairy_tale)
) +
  # Dijagonala kao referentna crta
  geom_abline(color = "gray40", lty = 2) +
  # Točke s malim nasumičnim pomakom, kako se ne bi preklapale
  geom_jitter(alpha = 0.3, size = 2.5, width = 0.3, height = 0.3) +
  # Natpisi s lemama
  geom_text(aes(label = lemma), check_overlap = TRUE, vjust = 1.5) +
  # Logaritamske skale s postocima
  scale_x_log10(labels = percent_format()) +
  scale_y_log10(labels = percent_format()) +
  # Zaseban graf za svaku bajku
  facet_wrap(~fairy_tale, ncol = 2) +
  # Sakrivanje legende
  theme(legend.position = "none") +
  # Nazivi osi
  labs(
    x = NULL,
    y = "The Tale of the Three Brothers"
  )
```

Uzmimo za primjer riječ *wizard* i graf za bajku *The Wizard and the Hopping Pot*. U tablici za tu lemu i bajku stoje dvije vrijednosti, u bajci *The Wizard and the Hopping Pot* riječ čini 3,66 % riječi, a u bajci *The Tale of the Three Brothers* 1,34 %. Prva vrijednost određuje položaj točke na osi x, a druga na osi y. Točku zato tražimo desno na osi x (oko 3,7 %) i nisko na osi y (oko 1,3 %). Položaj ispod dijagonale znači da je riječ relativno češća u bajci na osi x nego u bajci na osi y. Koliko je češća, dobivamo dijeljenjem dviju vrijednosti: 3,66 / 1,34 ≈ 2,7. Riječ *wizard* je, dakle, u bajci *The Wizard and the Hopping Pot* relativno gotovo tri puta češća nego u bajci *The Tale of the Three Brothers*, a što je i očekivano jer je čarobnjak glavni lik te bajke.

Suprotan primjer je lema *death* na istom grafu. U bajci *The Wizard and the Hopping Pot* čini samo 0,24 % riječi, a u bajci *The Tale of the Three Brothers* 8,04 % pa se točka nalazi lijevo i visoko, daleko iznad dijagonale. Omjer 8,04 / 0,24 ≈ 33 znači da je smrt u bajci o trojici braće relativno tridesetak puta češća tema. Točka bliže dijagonali je riječ *wand* na grafu za bajku *Babbitty Rabbitty and Her Cackling Stumps*, 1,46 % na osi x i 3,57 % na osi y. Nalazi se iznad dijagonale, ali bliže njoj nego *death* jer je omjer manji (3,57 / 1,46 ≈ 2,4). Štapić je, dakle, važan predmet u obje bajke, iako je u bajci o trojici braće relativno nešto češći. Na grafu za istu bajku lema *magic* nalazi se ispod dijagonale (1,61 % prema 0,45 %), pa je magija relativno oko tri i pol puta češća u bajci *Babbitty Rabbitty*.

Dakle, iz ovih primjera proizlaze tri pravila za čitanje grafa:

- točka na dijagonali znači da riječ ima jednak udio u objema bajkama;

- točka iznad dijagonale znači da je riječ relativno češća u bajci *The Tale of the Three Brothers*, a točka ispod dijagonale da je češća u bajci navedenoj iznad grafa;

- što je točka dalje od dijagonale, to je razlika veća (budući da obje osi imaju logaritamsku skalu, jednaka udaljenost od dijagonale znači jednak omjer, a ne jednaku razliku jer je riječ s udjelima 0,5 % i 1 % jednako udaljena od dijagonale kao riječ s udjelima 2 % i 4 %).

Gledamo li grafove u cjelini, većina se točaka nalazi iznad dijagonale. To je dijelom posljedica duljine bajki, odnosno da je *The Tale of the Three Brothers* znatno kraća od ostalih bajki pa svaka riječ koja se u njoj pojavi makar jednom ima udio od najmanje 0,45 %. Zato pri tumačenju treba gledati prije svega točke koje su od dijagonale izrazito udaljene, poput riječi *death*.

### Korelacija relativnih učestalosti

Sličnost dviju bajki po rječniku može se izraziti i brojem, **koeficijentom korelacije relativnih učestalosti**. Primjerice, možemo se pitati koliko su povezane relativne učestalosti riječi u bajkama *The Tale of the Three Brothers* i *The Wizard and the Hopping Pot*. Za to se koristi Pearsonov koeficijent korelacije i funkcija `cor.test()` koja uz koeficijent provodi i test njegove statističke značajnosti.

Ključno je da se pritom uspoređuju relativne učestalosti iste riječi u dvije bajke. Upravo je takav oblik podataka pripremljen u podatkovnom okviru `tToBtB_frequency_compare` u kojem je u svakom retku jedna riječ, njezina relativna učestalost u bajci *The Tale of the Three Brothers* (stupac `5_the_tale_of_the_three_brothers`) i njezina relativna učestalost u jednoj od ostalih bajki (stupac `proportion`). Postupak zato ima samo dva koraka:

1. Funkcijom `filter()` iz podatkovnog okvira `tToBtB_frequency_compare` izdvajamo retke za bajku *Babbitty Rabbitty and Her Cackling Stumps* i spremamo ih u novi objekt `babbitty_compare`. U njemu su sada samo leme koje se pojavljuju u objema bajkama, a uz svaku stoje njezine dvije relativne učestalosti.

2. Funkcijom `cor.test()` računamo Pearsonov koeficijent korelacije između tih dviju vrijednosti i testiramo njegovu statističku značajnost. Stupce koje uspoređujemo zadajemo formulom `~ proportion + `5_the_tale_of_the_three_brothers`` u kojoj se nazivi stupaca navode iza znaka `~` i povezuju znakom `+`. Argumentom `data` navodimo podatkovni okvir u kojem se ti stupci nalaze. Budući da naziv drugog stupca počinje brojem, pišemo ga unutar obrnutih jednostrukih navodnika.

```{r}
# Izdvajanje usporedbe s bajkom Babbitty Rabbitty and Her Cackling Stumps
babbitty_compare <- tToBtB_frequency_compare |>
  filter(fairy_tale == "4_babbitty_rabbitty_and_her_cackling_stumps")

# Korelacija relativnih učestalosti lema u dvjema bajkama
cor.test(
  ~ proportion + `5_the_tale_of_the_three_brothers`,
  data = babbitty_compare
)
```

Koeficijent korelacije iznosi 0,53 što upućuje na umjerenu pozitivnu povezanost relativnih učestalosti riječi u dvjema bajkama. Riječi koje su relativno česte u bajci *The Tale of the Three Brothers* uglavnom su relativno česte i u bajci *Babbitty Rabbitty and Her Cackling Stumps* i obrnuto. Na dijagramu raspršenja to se vidi tako što se točke na grafu za bajku *Babbitty Rabbitty* raspoređuju uz dijagonalu, od donjeg lijevog prema gornjem desnom kutu. Jedan od primjera je lema *wand* koja je u objema bajkama među relativno češćim riječima (3,57 % i 1,46 %).

Ostale vrijednosti u ispisu govore o tome može li se taj rezultat pripisati slučaju. Vrijednost `df = 31` broj je stupnjeva slobode koji je kod korelacije jednak broju parova umanjenom za dva pa se korelacija računala na 33 leme zajedničke objema bajkama. T-statistika iznosi 3,48, a p-vrijednost 0,0015. Budući da je p-vrijednost manja od 0,05, najčešće korištenog praga statističke značajnosti, možemo odbaciti nultu hipotezu prema kojoj korelacija ne postoji i zaključiti da je povezanost statistički značajna. P-vrijednost od 0,0015 znači da bi, kad korelacije stvarno ne bi bilo, vjerojatnost dobivanja ovako jake ili jače korelacije samo slučajno iznosila oko 0,15 %.

Kako bismo procijenili koliko je ta procjena precizna, koristimo 95 %-tni interval pouzdanosti koji se proteže od 0,23 do 0,74. Cijeli je interval iznad nule, a što potvrđuje da je povezanost pozitivna, ali je i razmjerno širok. S obzirom na mali broj zajedničkih riječi, stvarna povezanost mogla bi biti i slaba i prilično jaka. Zato rezultat valja tumačiti oprezno jer dvije bajke dijele dio rječnika koji je u objema relativno važan, no na temelju 33 riječi ne možemo precizno reći koliko su po rječniku slične.
